【裁判字號】    97,台上,448
【裁判日期】    970313
【裁判案由】    國家賠償
【裁判全文】
最高法院民事判決              九十七年度台上字第四四八號
上  訴  人  高雄縣大寮鄉公所
法定代理人  戊 ○ ○
訴訟代理人  林 石 猛律師
            邱 基 峻律師
            張 碧 華律師
被 上訴 人  甲○○○
            丁 ○ ○
            乙 ○ ○
            丙○○○
上列當事人間請求國家賠償事件，上訴人對於中華民國九十六年
十一月七日台灣高等法院高雄分院第二審判決（九十六年度上國
字第五號），提起上訴，本院判決如下：
    主  文
原判決廢棄，發回台灣高等法院高雄分院。
    理  由
本件被上訴人主張：伊等之被繼承人即被害人林雪敏，於民國九
十五年七月三日晚上九時許，騎乘重型機車，沿上訴人負責設置
、管理之高雄縣大寮鄉○○街由北往南，行經昭上高幹一四九右
六電桿（下稱系爭電桿）處南方約十五點八公尺處（下稱系爭事
故發生處），因該處有雜草茂密之坑洞，路燈照明不足，卻未設
置警告標誌，致林雪敏未及注意該坑洞，遂連同機車摔倒滑行受
有頭部外傷、腦幹挫傷等傷害，送醫後不治死亡。經伊等依國家
賠償法規定，請求上訴人負國家損害賠償責任，遭上訴人拒絕等
情，求為命上訴人給付（賠償）被上訴人甲○○○、乙○○、丙
○○○慰藉金各新台幣（下同）五十萬元；給付被上訴人丁○○
醫藥費、殯葬費及慰藉金合計八十二萬八千四百七十三元並均自
訴狀繕本送達翌日（九十六年一月十三日）起加付法定遲延利息
之判決（被上訴人超過上開本息部分之請求，業經第一審判決其
敗訴確定，非本院審理範圍）。
上訴人則以：系爭事故發生處係私人所有之凸出農地，伊無權管
理。況該處附近設有足夠之路燈，已於路面設置「右側縮減」、
「慢」之標誌及安全護欄，亦見伊對道路之警示設置及管理並無
欠缺。不能因被害人林雪敏無照駕駛，操作機車不當之本身過失
行為所致之傷亡，令伊負國家賠償責任等語，資為抗辯。
原審維持第一審所為被上訴人勝訴部分之判決，駁回上訴人之上
訴，係以：被上訴人之被繼承人林雪敏，無駕駛執照騎乘重型機
車，在上訴人負責設置、管理之系爭事故發生處路面，因機車摔
倒受傷，送醫不治死亡等情，為兩造所不爭執之事實。依系爭事
故之道路現場圖及照片所示，林雪敏於駛至系爭凸出農地前並無
駕駛異常之情形，而係於駛入該凸出農地後，始向東南方即當時
行駛方向之前方路面中央刮地前行，致人、車倒地及其安全帽散
落於路面。足認林雪敏因駛入系爭凸出農地而生事故。至於其有
無駕駛執照應屬監理行政管制之範圍，與發生交通事故之有無過
失並無關連。上訴人辯稱：林雪敏無照操作機車不當始生事故云
云，為不足採。系爭事故現場之凸出農地部分固屬私人所有，但
其餘道路部分係上訴人管理之鄉道，而該三點七公尺長之凸出農
地已占路面寬度（七公尺）超過二分之一。上訴人因未經凸出農
地所有人之同意而未拓寬該處路段，卻僅於系爭事故發生處現場
之前方設置「慢」、「右側縮減」之文字標示，並無其他號誌相
輔，自難使駕駛人及時注意前方之路況，可見上訴人在該縮減路
面警示標誌之設置尚有不足。且上訴人在該處原設置之「安全護
欄」，已被叢生之雜草淹沒無法發揮警示功能，亦證上訴人就該
路段之維護管理有欠缺，因而發生林雪敏人車倒地受傷死亡之結
果。是以上訴人既未能證明林雪敏騎乘機車有操作不當等異常情
形，而林雪敏於事故發生時又戴有安全帽，即難謂其對於系爭事
故之發生與有過失。被上訴人以其分別為被害人林雪敏之子女及
母親，依國家賠償法第三條第一項、第五條及民法第一百九十二
條第一項、第一百九十四條等規定，請求上訴人負國家損害賠償
責任，給付被上訴人甲○○○、乙○○、丙○○○慰藉金各五十
萬元及給付被上訴人丁○○醫藥費、殯葬費、慰藉金合計八十二
萬八千四百七十三元之本息，即屬有理，應予准許等詞，為其判
斷之基礎。
查原審雖謂被害人林雪敏無「駕駛執照」騎乘重型機車，係屬監
理行政管制之範圍，與其對系爭交通事故之發生有無過失並無關
連云云，惟按未領有駕駛執照而駕駛機車者，係違反道路交通管
理處罰條例第二十一條第一項第一款之規定，自屬違反保護他人
之法律，依民法第一百八十四條第二項規定，應推定其有過失（
本院六十七年台上字第二一一一號判例參照）。則原審既認定林
雪敏係無照駕駛機車，依上說明，即應推定林雪敏就系爭損害之
發生有其過失。乃原審未詳加研求，於未經被上訴人舉證證明林
雪敏無照駕駛機車與其損害之發生並無因果關係前，反以上訴人
未能證明林雪敏騎乘機車有操作不當等情事，遽認林雪敏並無過
失，而為不利於上訴人之論斷，是否無違舉證責任分配之原則？
非無疑義。倘林雪敏確因無駕駛執照駕駛機車，不諳道路交通安
全規則，致生事故，能否謂其行為與系爭事故之發生無相當因果
關係，而無須負「與有過失」之責任？上訴人辯稱：林雪敏無照
違規駕駛機車致生事故，與有過失，依法應減輕伊之賠償金額，
是否全然無據？即有斟酌之餘地。上訴意旨，指摘原判決不當，
求予廢棄，非無理由。
據上論結，本件上訴為有理由。依民事訴訟法第四百七十七條第
一項、第四百七十八條第二項，判決如主文。
中    華    民    國  九十七  年    三    月   十三   日
                      最高法院民事第三庭
                          審判長法官  蘇  茂  秋
                                法官  陳  碧  玉
                                法官  劉  靜  嫻
                                法官  張  宗  權
                                法官  許  正  順
      本件正本證明與原本無異
                                      書  記  官
中    華    民    國  九十七  年    三    月  二十五  日
                                                 H


司法院資訊處製作；財團法人民間司法改革基金會備份。
